臺灣高等法院民事判決　　　　　　九十三年度再國易字第二號
再審　原告　甲○○
訴訟代理人　陳韜
再審　被告　台北市政府地政處
法定代理人　紀聰吉
訴訟代理人　莊克生
　　　　　　楊春吉
當事人間請求國家賠償事件，再審原告對於中華民國八十九年十
一月十六日本院八十九年度上國易字第二號確定判決提起再審之
訴，經本院於九十三年十二月二十一日言詞辯論終結，判決如下
：
    主    文
再審之訴駁回。
再審訴訟費用由再審原告負擔。
    事    實
甲、再審原告方面：
一、聲明：
　(一)臺灣高等法院八十九年度上國易字第五號確定判決（下稱原
    確定判決）廢棄。
　(二)再審被告應給付再審原告新台幣（下同）七十萬五千元及自
    民國八十八年八月三十一日起至清償日止，依週年利率百分
    之五計算之利息。
二、陳述：
　(一)坐落台北市南港區○○○段第七九八之三號土地（下稱系爭
    土地），土地登記簿標示面積為八六平方公尺，於六十八年
    辦理重測改編為同區○○段六九五地號，標示面積為一一八
    平方尺。當時系爭土地所有權人未依土地法第四十六條之三
    規定申請複丈，依同法第四十六條之一至第四十六條之三及
    執行要點第二十五條規定，重測結果於公告期滿因無異議者
    而告確定，土地所有權人或關係人即不得以任何理由申請複
    丈更正。
  (二)伊於七十二年四月十八日購得系爭土地及其上房屋後，再審
    被告竟於八十三年七月八日以北市地測字第二０九三五號函
    撤銷六十八年間重測結果，並通知地政事務所於八十六年九
    月逕予變更土地登記簿之標示面積，致系爭土地之面積由購
    買時之一一八平方公尺變更為九十八平方公尺，減少二十平
    方公尺，再審被告顯係有重大過失，致伊權利遭受損害。
　(三)再審被告於八十年九月六日以北市地測字第三五四一０號函
    及所轄測量大隊於同年十月一日以北市地測五三六六號函通
    知伊「於六十八年地籍圖重測時，當事人忽略該地號權屬問
    題，誤以為按建物使用現況為地界線指界即可使房地產權一
    致，復因重測人員未核對舊地籍圖逕按不實之指界施測公告
    重測成果，致土地及面積均發生變動，而其房地產權仍未一
    致情事」云云，益證再審被告測量人員確有錯誤，原確定判
    決審理中，伊因忘了提出上開二文件，致原確定判決未經斟
    酌，自有民事訴訟法第四百九十六條第一項第十三款之再審
    事由。系爭土地面積減少二十平方公尺，依八十六年度公告
    現值每平方公尺十四萬一千元計算，伊應有部分四分之一即
    五平方公尺之損失為七十萬五千元，應由再審被告賠償。
三、證據：提出台北市政府地政處測量大隊10.1.北市地測字第
    五二六六號函及台北市政府地政處9.6.北市地測字第三五
    四一０號函為證。
乙、再審被告方面：
一、聲明：如主文所示。
二、陳述：
  (一)伊測量人員於六十八年間辦理地籍圖重測時，就系爭土地與
    第六九三、六九四號間土地界址，係由當時土地所有權人共
    同指界，以樓梯中心為界辦理測量，將重測前同所後山坡段
    七九七之二號土地部分併入系爭土地內，使得系爭土地變大
    ，並致同所後山坡段七九七之二號（即重測後同所玉成段三
    小段六九三地號）土地面積減少，但係依土地法第四十六條
    之二規定指界程序辦理，於法並無不當。
　(二)事後當事人發現土地重測前、後地籍圖不符，提出疑義，伊
    無法徵求再審原告之同意而更正上開錯誤，為維護各該土地
    所有人之權益，乃撤銷原重測結果，重為地籍圖重測之程序
    ，重測後雖較重測前錯誤指界測量結果減少二十平方公尺，
    但有提請台北市地籍圖糾紛重測委員會申請調處，再審原告
    於接獲調處書十五日後未異議，伊即將調處結果送台北市松
    山地政事務所辦理標識登記，上開測量後更正之處分，亦經
    行政法院判決伊無違法確定，伊並無任何故意、過失或違法
    之處，再審原告所提上開二文件仍不能影響原確定判決。
丙、本院依職權調閱本院八十九年上國易字第五號國家賠償事件
    全卷。
    理  　　由
一、再審原告主張：系爭土地原編號為台北市南港區○○○段第
    七九八之三號，土地登記簿標示面積為八六平方公尺，六十
    八年辦理重測，改編為台北市○○區○○段六九五地號，登
    記簿標示面積為一一八平方尺。所有權人未依土地法第四十
    六條之三規定申請複丈，依同法第四十六條之一至第四十六
    條之三執行要點第二十五條規定，重測結果於公告期滿因無
    異議者而告確定，土地所有權人或關係人不得以任何理由申
    請複丈更正。伊於七十二年四月十八日購得系爭土地及其上
    房屋，詎再審被告竟於八十三年七月八日以北市地測字第二
    ０九三五號函撤銷六十八年間重測結果，並通知地政事務所
    於八十六年九月逕予變更土地登記簿之標示面積，致系爭土
    地之面積由購買時之一一八平方公尺變更為九十八平方公尺
    ，計減少二十平方公尺，再審被告顯係有重大過失，致伊權
    利遭受損害。再審被告於八十年九月六日以北市地測字第三
    五四一０號函及所轄測量大隊於同年十月一日以北市地測五
    三六六號函通知伊「於六十八年地籍圖重測時，當事人忽略
    該地號權屬問題，誤以為按建物使用現況為地界線指界即可
    使房地產權一致，復因重測人員未核對舊地籍圖逕按不實之
    指界施測公告重測成果，致土地及面積均發生變動，而其房
    地產權仍未一致情事」云云，益證再審被告測量人確員有錯
    誤，原確定判決審理中，伊因忘記提出上開二文件，致原確
    定判決未經斟酌，有民事訴訟法第四百九十六條第一項第十
    三款之再審事由，依八十六年度公告現值每平方公尺十四萬
    一千元計算，伊應有部分四分之一即五平方公尺之損失為七
    十萬五千元，應由再審被告賠償。爰提起再審之訴，求為廢
    棄原確定判決，命再審被告給付伊七十萬五千元及自八十八
    年八月三十一日起至清償日止，依週年利率百分之五計算之
    利息之判決。
　　再審被告則以：於六十八年間辦理地籍圖重測時，就系爭土
    地與第六九三、六九四號間土地界址，係由當時土地所有權
    人共同指界，以樓梯中心為界，將重測前同所後山坡段七九
    七之二號土地（即重測後同所玉成段三小段六九三地號）部
    分併入系爭土地內，使得系爭土地變大，六九三號土地面積
    減少。雖然地籍圖重測係依土地法第四十六條之二規定指界
    程序辦理，於法並無不當之處，惟事後當事人發現土地重測
    前、後地籍圖不符，提出疑義，伊無法徵求再審原告之同意
    而更正上開錯誤，為維護各該土地所有人之權益，乃撤銷原
    重測結果，重為地籍圖重測之程序，重測後雖較重測前錯誤
    指界測量結果減少二十平方公尺，但有提請台北市地籍圖糾
    紛重測委員會申請調處，再審原告於接獲調處書十五日後未
    異議，伊即將調處結果送台北市松山地政事務所辦理標識登
    記，上開測量後更正之處分，亦經行政法院判決伊無違法確
    定，伊並無任何故意、過失或違法之處，再審原告所提上開
    二文件仍不能影響原確定判決等語，資為抗辯。
二、查系爭土地於六十八年間經再審被告重測後，土地登記簿標
    示面積為一一八平方公尺，嗣於八十六年間再審被告撤銷上
    開重測結果，並於八十六年九月通知地政事務所將系爭土地
    之面積變更為九十八平方公尺等事實，為兩造所不爭執（見
    本院卷第七、三三、三四頁），並據再審原告提出台北市政
    府地政處六八年五月二十五日北市地一字第一六０八四號函
    及重測前與重測後之地籍圖為證（見本院卷第六、七頁），
    堪信為真實。
三、按民事訴訟法第四百九十六條第一項第十一款所謂發現未經
    斟酌之證物或得使用該證物，係指在前訴訟程序不知有該證
    物，現始知之，或雖知有此而不能使用，現始得使用者而言
    ，最高法院三十二年上字第一二四七號著有判例。再審原告
    主張上開再審被告八十年九月六日北市地測字第三五四一０
    號函及台北市地政處測量大隊八十年十月一日北市地測字五
    二六六號函為原確定判決後發現未經斟酌之證物等語，提出
    上開二文件為證，再審被告則抗辯上開二文件於原確定判決
    前訴訟程序中已提出云云。經查閱原確定判決全卷，並未見
    上開二文件，足見再審原告於前訴訟程序中並未使用上開二
    證物，惟據再審原告於本院中自認，於前訴訟程序中已經有
    上開二證物（見本院卷第四九頁）。再審原告但云「忘記有
    該等函件」並不能證明在前訴訟程序不知有該證物，現始知
    之，復不能證明雖知有此而不能使用，核與民事訴訟法第四
    百九十六條第一項第十三款本文所定之要件不符，再審原告
    執之主張為再審事由，自屬無據。
四、再審原告又主張上開證物如經斟酌可受較有利之裁判等語，
    亦為再審被告所否認。查原確定判決係以：重新實施地籍測
    量時，土地所有權人應於地政機關通知之限期內，自行設立
    界標，並到場指界，為土地法第四十六條之二所明定。系爭
    土地及同所六九三及六九四地號土地實施重測時，係經由各
    該土地所有權人在場指界，並經遵照所指界之樓梯中心測量
    ，惟依此測量結果，六九三號部分土地併入系爭土地，六三
    九號土地上原有門牌號碼為台北市○○路五三一巷三弄一號
    及三號房屋（改編後門牌號碼為台北市○○○路五０巷一號
    及三號），於重測後僅一號房屋坐落於該土地上，再審被告
    與訴外人曾淑賢、洪嬌、王政夫共有之三號房屋則坐落於系
    爭土地，致三號房屋所有權人原未有六九三地號土地，卻取
    得該地號土地所有權，而六九三地號土地原由一號房屋所有
    人及訴外人張曾春花、王銘慈、林拯隆、洪吟、曾淑寶、
    洪嬌、王政夫、黃愛倫等九人共有，一號房屋所有權人所有
    之土地面積因而減少，此等重測錯誤出諸土地所有權人之指
    界，並非可歸責於再審被告之事由所致。七十八年間，六九
    三號土地所有權人張曾春花、王銘慈、林拯隆、洪吟申請
    更正系爭土地及同所六九三、六九四地號土地重測內容後，
    再審被告查明錯誤，即函請相關土地所有權人共同研商如何
    辦理更正，經多次召開協調會，惟再審原告拒不同意更正，
    亦不接受協調補償，乃依行政法院四十四年判字第四○號判
    例之意旨，撤銷六十八年之重測結果，再依土地法第四十六
    條之二規定之重測程序重行辦理重測，嗣於八十三年六月七
    日再召開協調說明會，惟再審原告仍未出席，再審被告乃以
    八十三年七月八日北市地測字第二○九三五號函請台北市松
    山地政事務所撤銷六十八年之重測結果登記，而於八十六年
    間開始實施重測，惟再審原告拒不到場指界，乃再召開會議
    調處，並於八十六年九月二十四日通知再審原告調處結果，
    惟再審原告亦未就該調處結果提出任何異議，再審被告乃依
    調處結果辦竣重測等情，有再審被告所提出之重測前後地籍
    圖及調處結果通知書可證（見臺灣臺北地方法院八十八年度
    國字第二九號卷第四五頁至第六○頁），復經行政法院以八
    十五年度判字第二五九號判決及八十七年度裁字第一二五四
    號裁定認定屬實（見本院上國易字卷第五○頁至第六九頁）
    。足證再審被告於經前揭土地所有權人張曾春花等四人提出
    申請更正重測內容後，立即依土地法規定，進行相關之前揭
    處理程序，並無何怠於執行職務之情事。再審被告於六十八
    年間之重測行為無故意、過失，嗣發現錯誤後即依法定程序
    予以再重測更正，亦無怠於執行職務等語，為其判決論斷之
    依據，而駁回再審原告之國家賠償請求（見本院卷第七七至
    八一頁）。再審原告所提上開二文件係將六十八年重測發生
    錯誤之緣由告知再審原告，請再審原告「認章同意更正，並
    於文到十五日內將更正同意書檢還台北市地政處測量大隊，
    以便辦理更正手續，倘有異議亦請於上述期限內以書面敘明
    理由向該大隊提出，逾期逕行依法辦理更正登記。」（見本
    院卷第十一至十五頁），尚不能證明再審被告有故意、過失
    及怠於執行職務之情事，故上開二證物縱經斟酌，亦不可受
    較有利之裁判，與民事訴訟法第四百九十六條第一項第十三
    款但書規定要件不符，再審原告以上開函件為新證據，提起
    再審之訴，亦屬無據。
五、綜上所述，再審原告依民事訴訟法第四百九十六條第一項第
    十三款之規定，請求將本院八十九年度上國易字第五號確定
    判決廢棄，判命再審被告給付七十萬五千元及自八十八年八
    月三十一日起至清償日止，依週年利率百分之五計算之利息
    ，不應准許。
六、至兩造其餘之攻擊或防禦方法及未經援用證據，經本院斟酌
    後，認為均不足以影響本判決之結果，無逐一詳予論駁之必
    要，併此敘明。
七、據上論結，本件再審之訴為無理由。依民事訴訟法第七十八
    條，判決如主文。
中　　華　　民　　國　　94　　年　　1 　　月　　4 　　日
                  民事第十庭審判長法  官　黃熙嫣
                                  法  官　鄭傑夫
                                  法  官　劉清景
正本係照原本作成。
不得上訴。
中　　華　　民　　國　　94　　年　　1 　　月　　5 　　日
　　　　　　　　　　　　      　　書記官  黃千鶴
